臺灣高等法院民事判決
109年度重上更一字第221號
上  訴  人  祭祀公業法人新北市五房祖

法定代理人  許清隆  
訴訟代理人  黃聖堯律師
被  上訴人  許進光  


上列當事人間請求確認派下權事件，上訴人對於中華民國106年1
2月20日臺灣新北地方法院106年度重訴字第167號第一審判決提
起上訴，經最高法院發回更審，本院於110年12月7日言詞辯論終
結，判決如下：
    主      文
原判決關於確認被上訴人對於上訴人之派下權存在部分及該部分
訴訟費用之裁判均廢棄。
上開廢棄部分，被上訴人在第一審之訴駁回。
第一、二審及發回前第三審訴訟費用，關於本判決廢棄部分，均
由被上訴人負擔。
    事實及理由
壹、程序方面：
    被上訴人未於言詞辯論期日到場，核無民事訴訟法第386條
    所列各款情形，爰依上訴人之聲請，由其一造辯論而為判決
    。
貳、實體方面：
一、被上訴人於本審未到庭，亦未提出書狀作任何聲明或陳述，
    據其於原審及前審主張：上訴人係民國（下未註明者同）97
    年7月1日前即存在之祭祀公業，於100年3月30日成立祭祀公
    業法人，以第八世許啟旺為享祀人，伊父親許錦松雖為派下
    員許阿權之配偶許蔡皮於許阿權死後所生之私生子，但冠許
    姓，且其稱謂為當時戶主即許阿權之父許信記之「孫」，嗣
    戶長變更為許瑞木後，其稱謂為「從弟」，係許蔡皮招夫婚
    姻所生冠本姓、歸屬於招家之男系子孫，屬臺灣日據時期習
    慣所稱「還孫」，且許錦松及伊均有參與上訴人之清明祭祖
    而承擔祭祀，並經上訴人於103年6月29日、105年11月27日
    派下員大會（下稱103、105年大會）經派下現員過半數出席
    ，出席人數3分之2以上同意補列伊為派下員，惟上訴人迄仍
    拒絕將伊列入派下員名冊及派下員系統表，爰請求確認伊對
    上訴人之派下權存在等語。
二、上訴人則以：被上訴人之父許錦松為派下員許阿權配偶許蔡
    皮於許阿權死後所生私生子，且伊103年大會決議所附條件
    尚未成就，亦經105年大會決議變更，被上訴人非伊之派下
    員等語，資為抗辯。
三、被上訴人於原審起訴聲明：確認伊對上訴人之派下權存在。
    上訴人於原審答辯聲明：被上訴人之訴駁回。原審判決就此
    部分判決被上訴人勝訴，上訴人不服提起上訴，本院前審判
    決原判決該部分廢棄，上廢棄部分，被上訴人在第一審之訴
    駁回。被上訴人不服，提起第三審上訴，經最高法院將該部
    分廢棄發回本院更為審理。上訴人於本審上訴聲明：㈠原判
    決廢棄。㈡被上訴人在第一審之訴駁回。被上訴人於本審未
    到庭，亦未提出書狀作任何聲明。　
四、查上訴人係祭祀公業條例施行前即存在之祭祀公業，於100
    年3月30日經新北市政府核准登記為祭業公業法人，其享祀
    人為第八世許啟旺，其下第九世四房為許源良等情，有法人
    登記證書、規約等可證，並為兩造所不爭執。又派下員之繼
    承人是否因繼承而取得派下權，以派下員死亡發生繼承之事
    實發生時點定之，上訴人之前未覓得公業規約，嗣於99年6
    月14日派下員大會通過之「祭祀公業五房祖組織及管理規約
    」（下稱系爭規約）第4條（見前審卷㈠第461頁）及99年12
    月17日訂定「祭祀公業五房祖章程」（下稱系爭章程）第6
    條（見原審卷㈠第112頁）始規定該公業派下員資格，亦為兩
    造所不爭執。故如被上訴人之被繼承人於99年6月14日前死
    亡，上訴人之派下員資格應依祭祀公業條例第4條規定定之
    ，如其被繼承人於上訴人訂定系爭規約或章程後死亡，則應
    以系爭規約、系爭章程之規定為據。查被上訴人之被繼承人
    許錦松係於72年3月29日死亡，為上訴人所不爭執，並有許
    錦松之除戶戶籍謄本在卷可證（見原審卷㈠第228頁），是關
    於被上訴人是否取得上訴人之派下員資格，應依祭祀公業條
    例第4條：「（第1項）本條例施行前已存在之祭祀公業，其
    派下員依規約定之。無規約或規約未規定者，派下員為設立
    人及其男系子孫（含養子）。（第2項）派下員無男系子孫
    ，其女子未出嫁者，得為派下員。該女子招贅夫或未招贅生
    有男子或收養男子冠母姓者，該男子亦得為派下員。（第3
    項）派下之女子、養女、贅婿等有下列情形之一者，亦得為
    派下員：經派下現員三分之二以上書面同意。、經派下員
    大會派下現員過半數出席，出席人數三分之二以上同意通過
    。」之規定，以為判斷。
五、被上訴人主張伊為上訴人第九世四房許源良之直系血親卑親
    屬，並於103、105年大會經派下現員過半數出席，出席人數
    3分之2以上同意補列其等為派下員，依祭祀公業條例第4條
    第1項或第3項規定（詳如附表欄所示），為上訴人之派下
    員等情，為上訴人否認，並以前詞置辯。本院判斷如下：
  ㈠按所謂「還孫」者，乃指招婿子女歸屬招家，亦即取女系血
    親關係而言。又台灣省習慣中，女子因家無男子（兄弟）可
    承繼派下權而招贅夫，或未招贅生有男子，或收養男子者，
    該男固均可為派下（最高法院72年度台上字第1111號判決意
    旨參照），然招贅女子之男姓子孫得繼承派下權之前提，仍
    應以該女子家無男子可承繼派下權為其要件。又招贅婚之種
    類大別為二，一為終身養老招婿，即夫終身在女家，服事女
    家家長，一為年限招婿，即夫在一定期限內，留住妻家者，
    是招贅之夫必有留住妻家之事實。
　㈡本件被上訴人之先祖許信記為許源良之後代男系子孫，業據
    其提出至許信記間繼承關係之戶籍謄本為證（見原審卷㈠第2
    09至211頁、第215頁），惟依被上訴人之父許錦松之日據時
    期戶籍謄本固記載為其母許蔡皮於其夫許阿權死亡【大正12
    年（即民國12年）7月14日死亡】後，於昭和4年（即民國18
    年）6月6日所生私生子（見原審卷㈠第197至199頁），雖其
    稱謂為當時戶主即許阿權之父許信記之「孫」，嗣35年戶口
    清查表台北縣中和鄉第5鄰第11戶戶長變更為許信記長子許
    瑞木後，其稱謂為「從弟」（見原審卷㈠第215頁），惟查其
    母許蔡皮於日據時期大正7年（即民國7年）12月2日因與許
    阿權結婚，而遷入許信記為戶主之臺北廳擺接堡亀崙蘭溪洲
    庄土石下溪洲百四十七番地，嗣已遷出，於昭和2年（即民
    國16年）6月20日自台北州文山郡新店庄安坑字柴埕五十四
    番地徐紅毛方遷回寄留許信記家，於同年8月13日或20日生
    下許奇楠後，許奇楠與許蔡皮共同寄留許信記家，於昭和4
    年（即民國18年）自許信記家共同退去，許蔡皮於同年6月6
    日生下許錦松後，於昭和6年（即民國20年）與許錦松共同
    自台北州文山郡新店庄安坑字柴埕五十四番地徐紅毛方遷回
    寄留許信記家，於昭和7年（即民國21年）7月11日與許錦松
    共同退去許信記家，嗣許蔡皮於昭和8年（即民國22年）2月
    27日死亡（見原審卷㈠第211、212頁），且依35年戶口清查
    表，許錦松係與其兄許奇楠及其等配偶共同設籍於下溪村第
    5鄰第13戶（見原審卷㈠第229頁），可見許蔡皮並未留住在
    招家迎招夫，許奇楠、許錦松亦非在招家本籍出生，而係以
    許信記家為寄留籍，且已退去遷出許信記家，於35年戶口清
    查時，許奇楠、許錦松已另立新戶，與招夫婚姻係由招夫進
    招家與招家戶主同居，所生子女歸於於招家情形顯然有異，
    被上訴人主張其父許錦松為其祖母許蔡皮招夫婚所生歸屬於
    招家之子云云，已難採信。況許信記尚有長男許瑞木可繼承
    上訴人之派下權，已如前述，並無絕嗣或無法承繼之情形，
    應無於許阿權死後由許蔡皮招夫婚，由所生歸招家之子許錦
    松傳遞香火之必要，益徵許錦松應為許蔡皮之私生子，許錦
    松既非與派下員具有自然血親、法定血親或招贅婚之關係，
    亦未依死亡後收養舊慣與上訴人派下產生宗祧繼承之關係，
    自亦無從僅因冠以許姓，即認其為上訴人之派下員，被上訴
    人主張依祭祀公業條例第4條第1項、第3項第2款規定取得派
    下員身分云云，均無足採信。雖被上訴人提出祭祖照片、牌
    位等主張為祭祀之事實（見前審卷㈡第103至119頁），亦未
    因此取得派下權。是被上訴人請求確認對上訴人之派下權存
    在，核屬無據，不能准許。
六、綜上所述，被上訴人請求確認其對上訴人之派下權存在，非
    屬正當，不能准許。從而原審就此部分所為上訴人敗訴之判
    決，自有未洽，上訴意旨指摘原判決此部分不當，求予廢棄
    改判，為有理由，爰由本院廢棄改判如主文第二項所示。
七、本件事證已臻明確，兩造其餘之攻擊或防禦方法及所用之證
    據，經本院斟酌後，認為均不足以影響本判決之結果，爰不
    逐一論列，併此敘明。
八、據上論結，本件上訴為有理由，依民事訴訟法第450條、第7
    8條、第463條、第385條第1項前段，判決如主文。
中　　華　　民　　國　　110 　年　　12　　月　　23　　日
                  民事第十五庭
                      審判長法  官  陳慧萍
                            法  官  沈佳宜
                            法  官  陳杰正
正本係照原本作成。
如不服本判決之上訴利益額逾新臺幣150萬元，應於收受送達後2
0日內向本院提出上訴書狀，其未表明上訴理由者，應於提出上
訴後20日內向本院補提理由書狀（均須按他造當事人之人數附繕
本）上訴時應提出委任律師或具有律師資格之人之委任狀；委任
有律師資格者，另應附具律師資格證書及釋明委任人與受任人有
民事訴訟法第466 條之1第1項但書或第2項所定關係之釋明文書
影本。
中　　華　　民　　國　　110 　年　　12　　月　　24　　日

  　　　　　　　　　　　　　書記官  任正人
　　　　　　　　　　　　　　
　　　　　　　　　　　　　　
　　　　　　　　　　　　　　
附表：
被上訴人 繼承關係 被上訴人主張取得派下員資格之依據 甲○○ 許源良→許居→許侯首→許信記→許阿權→許錦松→甲○○ 依祭祀公業條例第4條第1項規定，或類推適用同條第3項規定